臺灣高等法院民事判決　　　　　　　　　　　　　　九十二年度重上字第二九０號
　　上　訴　人　乙○○
　　被　上訴人　甲○○
　　訴訟代理人　何文通
右當事人間清償債務事件，上訴人對於中華民國九十二年三月二十六日臺灣桃園地方
法院八十九年度重訴字第三六五號第一審判決提起上訴，本院已於九十三年五月二十
五日言詞辯論終結，判決如左：
    主      文
上訴駁回。
第二審訴訟費用由上訴人負擔。
原判決第一項所命給付於被上訴人以新台幣柒佰貳拾柒萬元為上訴人供擔保後，得假
執行，但上訴人以新台幣貳仟壹佰柒拾玖萬伍仟柒佰壹拾壹元為被上訴人預供擔保，
得免為假執行。
    事實及理由
壹、程序方面：
一、關於被上訴人確已透過陳貴鳳代書，將上訴人抵押借款之新臺幣（下同）四千萬
    元款項，交付予上訴人授權之訴外人汪進財收取，兩造間四千萬元消費借貸關係
    業已成立之事實，業經法院判決確定，依法具有既判力，上訴人已無從為相反之
    主張：
  (一)按關於消極確認之訴，經確定判決，認法律關係成立予以駁回時，就該法律關係
    之成立即有既判力，上訴人前對系爭債權提起確認不存在之訴，既受敗訴之判決
    確定，則被上訴人於後案主張債權存在，請求如數履行，上訴人即應受前案既判
    力之拘束，不容更為債權不存在之主張（最高法院五十年度台上字第二三二號判
    例意旨參照）。
  (二)查上訴人前曾主張其設定系爭抵押權予被上訴人，作為借款四千萬元之擔保，因
    被上訴人並未交付借款，而起訴請求確認兩造間就系爭抵押權擔保之債權不存在
    及請求被上訴人應將系爭抵押權設定登記塗銷，然該事件已經原法院八十一年度
    訴字第五一六號，本院八十三年度上更(一)字第二五二號及最高法院八十五年度台
    上字第九七號判決上訴人敗訴確定，有該事件卷宗足考，則被上訴人確已交付四
    千萬元之借款予上訴人，兩造間消費借貸關係已經成立，既為前開確認抵押債權
    不存在之確定判決所認定之事實，自不容上訴人於本事件更為相反之主張，是上
    訴人辯稱被上訴人迄未將四千萬元之借款交付，不生借貸之效力云云，殊不足取
    （本院八十七年度重上更(一)字第一六九號判決亦同此見解）。
  (三)復按所謂既判力不僅關於其言詞辯論終結前所提出之攻擊防禦方法有之，即其當
    時得提出而未提出之攻擊防禦方法亦有之，最高法院五十一年台上字第六六五號
    判例要旨著有明文。經查前揭確認兩造間就系爭抵押權擔保債權不存在之事件，
    雖證人汪進財如上訴人所言並未到庭作證，然於該事件中聲請傳訊汪進財者為本
    件之被上訴人，而非本件之上訴人，有該案卷宗資料可考，從而雖前揭事件第二
    審言詞辯論終結後，證人汪進財於原法院九十年度自字第五號刑事案件中有所陳
    述，上訴人仍受既判力之拘束，不得就此部分再為主張。
二、被上訴人就民國（下同）八十一年六月二十四日起至八十二年七月二十五日止，
    按年息百分之二十計算之利息，共計八百十三萬三千二百五十二元所為之請求，
    業經法院判決確定已抵充拍賣抵押物所得款項，依法亦具有既判力：
  (一)按訴訟標的於確定之終局判決中經裁判者，除法律別有規定外，當事人不得就該
    法律關係更行起訴，民事訴訟法第四百條第一項定有明文。
  (二)查被上訴人就八十一年六月二十四日起至八十二年七月二十五日止，按年息百分
    之二十計算之利息（共計八百十三萬三千二百五十二元），前曾對上訴人起訴請
    求，然該事件已經原法院八十五年度重訴字第一五五號，本院八十七年度重上更
    (一)字第一六九號及最高法院八十九年度台上字第一一三○號判決被上訴人敗訴確
    定，有該事件卷宗足考，敗訴理由除指出被上訴人依無因管理之法律關係就增值
    稅部分加以主張並無理由外，另指出拍賣抵押物所得餘款二千六百三十三萬七千
    五百四十一元，已足抵充該利息八百十三萬三千二百五十二元，則此抵充部分依
    法亦應具有既判力。
貳、實體方面：
一、被上訴人起訴主張：上訴人於八十一年三月二十三日向伊借款四千萬元，約定同
    年五月二十三日清償，每月利息三分，並提供上訴人所有坐落桃園縣平鎮市○○
    段第一六一一、一六一三、一六一四地號土地設定抵押作為擔保，款項並已交付
    ，然借款屆期上訴人拒還，經伊聲請拍賣抵押物後由伊以四千四百五十四萬元承
    受，扣除土地增值稅一千七百九十四萬一千七百九十元、執行費用二十六萬零六
    百六十九元及抵充八十一年六月二十四日起至八十二年七月二十五日止按年利率
    百分之二十計算之利息八百十三萬三千二百五十二元後，僅受償一千八百二十萬
    四千二百八十九元之本金，上訴人尚欠伊二千一百七十九萬五千七百十一元。爰
    依消費借貸法律關係，請求上訴人給付伊二千一百七十九萬五千七百十一元，及
    自八十五年六月一日起至清償日止按年息百分之二十計算之利息等情。
二、上訴人則以：本事件不受前案確認抵押債權不存在事件之判決結果所拘束（此項
    程序答辯並不足採，已如前述），被上訴人並未能證明交付四千萬元借貸款項予
    伊之事實，故被上訴人請求無理由。又根據被上訴人所提出存證信函及起訴狀內
    容，被上訴人已同意選擇本件系爭四千萬元之清償方式，係先償還本金，保留八
    百十三萬三千二百五十二元之利息請求權，現在又依民法第三百二十三條規定為
    主張，顯然無理由。另被上訴人所保留八百十三萬三千二百五十二元利息請求權
    ，已罹於時效而消滅。被上訴人前所起訴原法院八十五年度重訴字第一五五號清
    償債務事件，歷經三審業已確定被上訴人敗訴，自無從以該事件之判決結果為有
    利被上訴人之證明等語，資為抗辯。
三、原審判命上訴人應給付被上訴人二千一百七十九萬五千七百十一元，及自八十九
    年十二月十四日起至清償日止按年息百分之二十計算之利息，並駁回被上訴人其
    餘請求，被上訴人就其敗訴部分未聲明不服，此部分已告確定。上訴人則就其敗
    訴部分聲明不服，提起上訴，並於本院聲明：(一)原判決廢棄。(二)被上訴人在第一
    審之訴及假執行之聲請均駁回。(三)第一、二審訴訟費用由被上訴人負擔。(四)如受
    不利之判決，願供擔保請准宣告免為假執行。被上訴人則於本院聲明：(一)上訴駁
    回。(二)第二審訴訟費用由上訴人負擔。(三)對於原判決命上訴人給付之金額及利息
    ，願供擔保請准宣告假執行。
四、經查上訴人於八十一年間曾主張其設定系爭抵押權予被上訴人，作為借款四千萬
    元之擔保，因被上訴人並未交付借款，而起訴請求確認兩造間就系爭抵押權擔保
    之債權不存在及請求被上訴人應將系爭抵押權設定登記塗銷，經臺灣桃園地方法
    院、本院及最高法院三審判決上訴人敗訴確定，有臺灣桃園地方法院八十一年度
    訴字第五一六號、本院八十三年度上更(一)字第二五二號及最高法院八十五年度台
    上字第九七號判決可稽，復為兩造所不爭執，應堪信為真實。
五、被上訴人主張伊透過陳貴鳳代書，將上訴人抵押借款四千萬元交付上訴人授權之
    汪進財領取，兩造間業已成立四千萬元消費借貸款之法律關係，雖上訴人曾對伊
    提起確認系爭抵押債權不存在、塗銷抵押權之訴，惟由最高法院八十五年台上字
    第九七號判決敗訴確定，上訴人自不得更為相反之主張；伊所為八十一年六月二
    十四日起至八十二年七月二十五日止，按年息百分之二十計算之利息計八百十三
    萬三千二百五十二元之請求，固經最高法院以八十九年度台上字第一一三○號判
    決伊敗訴確定，惟判決理由中已說明上開利息債權業經抵充完畢，亦具既判力，
    伊自得就上訴人尚未清償之抵押借款二千一百七十九萬五千七百十一元本息請求
    返還等情；上訴人則以前揭情詞置辯。經查：
　(一)按關於消極確認之訴，經確定判決，認法律關係成立予以駁回時，就該法律關係
  　之成立，即有既判力，上訴人前對系爭債權提起確認不存在之訴，既受敗訴之判
    決確定，則被上訴人於後案主張債權存在，請求如數履行，上訴人即應受前案既
    判力之拘束，不容更為債權不存在之主張（最高法院五十年度台上字第二三二號
    判例意旨參照）。又按所謂既判力不僅關於其言詞辯論終結前提出之攻擊防禦方
    法有之，即其當時得提出而未提出之攻擊防禦方法亦有之，最高法院五十一年台
    上字第六六五號判例要旨亦著有明文。查本件上訴人始終否認曾向被上訴人抵押
    借款四千萬元，乃於八十一年間向原法院起訴請求確認上開抵押借款債權不存在
    ，並求為塗銷該抵押權之登記，迭經原法院八十二年一月二十一日以八十一年度
    訴字第五一六號、本院八十三年一月十日以八十二年度上字第四○九號、最高法
    院八十三年六月三十日八十三年度台上字第一六四六號、本院八十四年五月八日
    八十三年度上更(一)字第二五二號、最高法院八十五年一月十八日八十五年度台上
    字第九七號民事判決上訴人敗訴確定，此有上開判決書各乙份在卷佐證（原審卷
    (一)第一九○頁至第二一○頁、第二三一頁至第二三三頁），並為兩造所不爭執，
    信屬實在，則上開確定判決，對於兩造所爭執之系爭抵押借款法律關係是否存在
    ，業已認定無訛，依首揭判例意旨，上訴人抗辯系爭抵押借款法律關係不存在，
    殊非有理。
　(二)再者，被上訴人如何經由訴外人陳健全先後交付四千萬元之借款予上訴人指定之
  　汪進財等情，業據證人陳貴鳳、陳建全、廖國證、宋兆貴等人證述甚詳，並有上
    訴人簽發，經汪進財背書金額共四千萬元支票四紙，及八十一年三月二十四日汪
    進財代被上訴人簽收四千萬元借款之收據為證（台灣桃園地方法院八十一年度訴
    字第五一六號卷第二四、二五、三九、四二頁）。又兩造約定系爭借款每月利息
    為一百二十萬元（即月息三分），上訴人曾另簽發面額三十萬元之支票四紙及四
    十萬元之支票三紙，支付兩個月的利息；其中四紙三十萬元之支票均已兌現，而
    四十萬元之支票則兌現乙張之事實，為兩造於前案訴訟所不爭（同上卷第八九頁
    ），並有支票（同上卷第二四頁）及上訴人之支票存款簿足憑。如上訴人未授權
    汪進財收受四千萬元之借款，應無簽發支票支付利息，並於一百二十萬元之利息
    支票兌現後，再簽發三紙金額共一百二十萬元之支票，以給付另一個月之利息，
    且兌現其中四十萬元之理。系爭四千萬元借款，其中一千萬五百元係由陳健全、
    宋寶貴於八十一年三月二十一日攜現款交付汪進財之會計；其餘二千五百萬元於
    扣除利息一百二十萬元及介紹費一百二十萬元後，實付汪進財二千二百六十萬元
    。且付款當日陳健全另為廖國證匯款五百萬元予汪進財，故陳健全共匯寄二千七
    百六十萬元至汪進財之帳戶之事實，迭經陳貴鳳、陳健全、廖國證等人證實（同
    上卷第三九、四○、八九、九○、一○七、一三一、一三二頁，本院八十二年度
    上字第四○九號卷第一七四頁、本院八十三年度上更(一)字第二五二號卷第三二、
    三三頁，台灣桃園地方法院八十一年度壢簡字第四三三號卷第四五頁），並有匯
    款單及電話報告書代轉帳收入傳票可證（台灣桃園地方法院八十一年度訴字第五
    一六號卷第六○至六二頁）。堪信被上訴人將系爭借款資金交由陳健全代為處理
    ，而非親自為之，故二次交付借款之情節，應以陳健全知之較詳。參酌上訴人曾
    支付一個月份之利息一百二十萬元，嗣後又簽發面額各四十萬元之利息支票三紙
    以觀，應認被上訴人確已交付四千萬元之借款甚灼，尚難以被上訴人之陳述與證
    人稍有不符，遽予否認收受借款。況訴外人汪進財於八十一年四月八日出國，同
    月二十一日返國後，經詹陪同赴上訴人處，由上訴人當場簽發面額各四十萬元
    之支票三紙支付利息，亦據詹於台灣桃園地方法院中壢簡易庭八十一年度壢簡
    字第四三三號給付票款事件中證述無訛（台灣桃園地方法院八十一年度壢簡字第
    四三三號卷第一○一頁反面、第一○二頁）。上訴人復承認詹與汪進財當時在
    場（同上卷一○二、一○八頁），並與汪進財合夥作股票（台灣桃園地方法院八
    十一年度訴字第五一六號卷第三九頁反面）等情，若上訴人此次未與汪進財合夥
    作股票，何以當面簽發一百二十萬元之利息支票，並兌現其中之乙紙？又汪進財
    於八十一年三月間仍在國內，有入出境記錄可稽（本院八十二年度上字第四○九
    號卷第七三頁），而被上訴人借款與上訴人，汪進財代上訴人收受借款之時間同
    為八十一年三月，汪進財當時自非不能操作股票。上訴人辯稱汪進財四月間出國
    不能操作股票，系爭借款原擬作為建造大樓之資金云云，亦不可採。且上訴人嗣
    雖自訴汪進財犯有詐欺罪，迭經原法院九十一年四月十日以九十年度自字第五號
    、本院九十二年七月十五日九十一年度上易字第一七六九號刑事判決（原審卷(一)
    第二二五頁至第二二八頁、本院卷第五○頁至第五三頁）咸判決汪進財無罪在案
    ，此有上開刑事判決在卷佐證，復經本院調取該刑事案件查閱無訛，益見汪進財
    確係經上訴人授權收取上開借款。另證人陳貴鳳證稱：「第一次汪進財說土地已
    經設定好了，錢撥到他的帳戶，第二次是汪進財拿支票來取款，支票是原告（即
    上訴人）交給汪進財的」，又稱：「當初原告交支票給我，要我簽收，但原告說
    將錢交給汪進財」等語（台灣桃園地方法院八十一年度訴字第五一六號卷第三九
    、四○頁）。證人陳博顯亦證稱：「當時（八十一年三月間）我與我太太到陳健
    全住處，陳健全介紹汪進財後，我看到汪進財將上訴人所開四張支票交給陳健全
    」等語（本院八十三年度上更(一)字第二五二號卷第三四、三五頁）。兩造復約定
    前揭抵押權所擔保之債務，以債務人即上訴人簽發支票所載金額為擔保範圍，有
    抵押權設定契約書可稽。而上訴人簽發之支票更經汪進財背書，凡此均足以證明
    上訴人確授權汪進財收受系爭四千萬元借款。再者，上訴人於抵押權書類送件當
    日，原交付陳貴鳳三紙支票，其中乙紙面額為一千萬元，另二紙為五百萬元，日
    期為八十一年四月二十一日。迨抵押權設定登記後，上訴人因恐難於一個月內清
    償被上訴人於八十一年三月二十一日交付之一千五百萬元借款，乃囑汪進財向被
    上訴人暫時收回原先交付之該三紙支票，將日期改為五月二十三日，再將該三紙
    支票連同乙紙面額二千萬元支票（日期八十一年五月二十三日）託汪進財交付被
    上訴人等情，亦經陳健全結證明確。從而被上訴人確已交付四千萬元之借款予上
    訴人，兩造間有借貸關係存在，至堪認定。上訴人聲請向第一商業銀行民生分行
    調閱汪進財甲存─000000000號帳戶、乙活儲一七八二九二號帳戶自八
    十一年三月至五月交易明細表及聲請傳訊汪進財、陳健全、廖國證、陳貴鳳、李
    建麟、甲○○進行交互詰問，由本件待證事實已臻明確，殊無為上開調查證據之
    必要，附此敘明。
　(三)被上訴人就伊對上訴人前揭借款債權自八十一年六月二十四日起至八十二年七月
  　二十五日止，按年息百分之二十計算之利息共計八百十三萬三千二百五十二元之
    請求，曾於八十五年間向原法院起訴請求上訴人一千三百四十萬一千七百九十元
    （即被上訴人承受上訴人拍賣抵押房地價金為四千四百五十四萬與上開借款債權
    在四千萬元範圍內抵銷，被上訴人代墊土地增值稅一千七百九十四萬一千七百九
    十元，兩相抵銷，被上訴人得請求之金額）迭經原法院於八十六年四月十一日八
    十五年度重訴字第一五五號、本院於八十六年十二月十七日八十六年度重上字第
    一九八號、最高法院八十七年十月二十二日八十七年度台上字第二四四六號、本
    院八十八年三月十六日八十七年度重上更(一)字第一六九號、最高法院八十九年五
    月十二日八十九年度台上字第一一三○號判決被上訴人敗訴確定，此有上開民事
    判決書在卷（原審卷(一)第三六頁至第五三頁、第十二頁至第十九頁）可憑，並經
    本院調取該事件全卷審查無訛，經查被上訴人於上開事件錯誤主張無因管理之法
    律關係，乃遭敗訴判決，該確定判決並未對被上訴人系爭借款請求權本息部分為
    權利存否之實體上認定，該事件之訴訟標的與本件訴訟標的不同，則訴訟標的部
    分尚無既判力之問題，惟依最高法院五十一年台上字第六六五號判例意旨所示既
    判力亦及於兩造於訴訟中所為之攻擊防禦方法，前揭確定判決，即最高法院八十
    九年五月十二日八十九年度台上字第一一三○號判決理由欄內指出：「．．．則
    縱如上訴人（即本件被上訴人）所主張被上訴人（即本件上訴人）就上開四千萬
    元借款之利息僅支付至八十一年六月二十三日止，尚積欠自八十一年六月二十四
    日起，至八十二年七月二十五日（即執行法院核發權利移轉證書）止，按年息百
    分之二十計算之利息共計八百十三萬三千二百五十二元屬實，上開餘款二千六百
    三十三萬七千五百四十一元，已足抵充該利息，是上訴人請求被上訴人給付上開
    利息，亦屬不應准許．．．」（原審卷(一)第一八頁正面），則上述利息計八百十
    三萬三千二百五十二元部分，業經抵充拍賣抵押物所得款項，該部分利息請求權
    因抵充而消滅，並具既判力，自無時效消滅之可言。
　(四)按「給付無確定期限者，債務人於債權人得請求給付時，經其催告而未為給付，
  　自受催告時起，負遲延責任。其經債權人起訴而送達訴狀，或依督促程序送達支
    付命令，或為其他相類之行為者，與催告有同一之效力」，民法第二百二十九條
    第二項定有明文。復按「因不可歸責於債務人之事由，致未為給付者，債務人不
    負遲延責任」，民法第二百三十條定有明文。再按「遲延之債務，以支付金錢為
    標的者，債權人得請求依法定利率計算之遲延利息。但約定利率較高者，仍從其
    約定利率」，民法第二百三十三條第一項定有明文。查兩造原約定借款期間為兩
    個月，然屆期後被上訴人復同意上訴人補貼利息續行借款，上訴人並簽發系爭一
    百二十萬元利息支票（四十萬元支票三張），其中一張兌現等情，業經原法院八
    十一年度訴字第五一六號，本院八十三年度上更(一)字第二五二號及最高法院八十
    五年度台上字第九七號判決認定無誤，故系爭借款原屬給付有確定期限之債務，
    但因屆期之後被上訴人復同意上訴人補貼利息續行借款，已成給付無確定期限之
    債務。
    再者，原法院八十五年度重訴字第一五五號，本院八十七年度重上更(一)字第一六
    九號及最高法院八十九年度台上字第一一三○號判決確定之清償債務事件中，主
    要係因被上訴人自身主張無因管理之訴訟標的錯誤，致未能獲得有利之判決結果
    ，被上訴人於該訴訟並非主張上訴人之借款尚未清償，自不生前揭民法第二百二
    十九條第二項所稱起訴而送達訴狀，與催告有同一之效力可言。換言之，被上訴
    人於前訴訟既非請求上訴人償還借款本金，而不生催告同一之效力，上訴人不因
    收受該訴訟之起訴狀繕本而負遲延責任。另被上訴人於本件訴訟之起訴狀內容，
    及起訴前寄給上訴人之存證信函，均非依據前揭事件確定判決之結果，作為請求
    上訴人返還借款之計算依據，致徒生爭議，足認係因不可歸責於上訴人之事由致
    未為給付，上訴人亦不因收受本件訴訟之起訴狀繕本而負遲延責任。惟被上訴人
    嗣後已根據前揭事件確定判決之結果，提出民事追加聲明狀而為請求，自應以該
    狀繕本之送達，認定已生催告同一之效力，故上訴人應自該狀繕本送達之翌日（
    八十九年十二月十四日）負遲延責任。又關於利率部分，兩造約定月息三分，超
    過週年利率百分之二十，被上訴人對於超過部分本無請求權（民法第二百零五條
    參照），故被上訴人主張遲延利息依年息百分之二十計算，參酌前揭民法第二百
    三十三條第一項但書之規定，其主張應屬可採。
六、被上訴人本於消費借貸法律關係，請求上訴人給付二千一百七十九萬五千七百十
    一元及自八十九年十二月十四日起至清償日止，按年息百分之二十計算之利息，
    為有理由，自應准許，原審判命上訴人如數給付本息，核無不合。上訴意旨指摘
    原判決不當，求予廢棄改判，為無理由，應予駁回，並各依兩造之聲請，分別命
    供擔保而為准、免假執行之宣告。
七、兩造其餘攻擊防禦方法及其他未經援用之證據，經斟酌，尚無礙於本院前述之認
    定，無一一論究之必要。
據上論結，本件上訴為無理由，判決如主文。
中　　　華　　　民　　　國　　九十三　　年　　　六　　　月　　　八　　　日
                              民事第十七庭
                                  審判長法  官　黃　騰　耀
                                        法  官　楊　絮　雲
                                        法  官　許　文　章
正本係照原本作成。
如不服本判決，應於收受送達後二十日內向本院提出上訴書狀，其未表明上訴理由者
，應於提出上訴後二十日內向本院補提理由書狀（均須按他造當事人之人數附繕本）
上訴時應提出委任律師或具有律師資格之人之委任狀；委任有律師資格者，另應附具
律師資格證書及釋明委任人與受任人有民事訴訟法第四百六十六條之一第一項但書或
第二項（詳附註）所定關係之釋明文書影本。
中　　　華　　　民　　　國　　九十三　　年　　　六　　　月　　 十四 　　日
　　　　　　　　　　　　　　　　　　　　書記官　陳　明　俐
附註：
民事訴訟法第四百六十六條之一（第一項、第二項）：
對於第二審判決上訴，上訴人應委任律師為訴訟代理人。但上訴人或其他法定代理人
具有律師資格者，不在此限。
上訴人之配偶、三親等內之血親、二親等內之姻親，或上訴人為法人、中央或地方機
關時，其所屬專任人員具有律師資格並經法院認為適當者，亦得為第三審訴訟代理人
。
